【裁判字號】    95,訴,2618
【裁判日期】    980116
【裁判案由】    返還無權占有物等
【裁判全文】
臺灣板橋地方法院民事判決              95年度訴字第2618號
原      告  丁○○
訴訟代理人  許朝昇律師
            庚○○
            己○○
            戊○○
            午○○兼壬○○之.
                      通訊址：.
            癸○○
            丑○○
            辰○○
                       1
            酉○
                      樓
            子○○
                      弄1號2.
            宇○○
                      vall.
            天○○
                      番45號.
            地○○
                      1
            未○○○
            申○○○
                      番4
            寅○○兼壬○○之.
            亥○○○
                      樓
            巳○○
                      樓
            甲○○
            乙○○
            丙○○
            宙○○
                      號4樓
            卯○○
被      告  戌○○
            Ｂ○○○辛○○之.
            Ａ○○辛○○之承.
            黃○○辛○○之承.
            玄○○辛○○之承.
上列當事人間請求返還無權占有物等事件，經本院於民國97年12
月16日言詞辯論終結，判決如下：
    主  文
被告戌○○應將坐落臺北縣土城市○○段第七五八地號內如附圖
所示編號Ａ部分面積五十二點九六平方公尺及同段第七五六地號
如附圖所示編號Ｂ部分面積零點七四平方公尺土地上之建物拆除
，將該部分土地交還原告。
被告戌○○應給付原告新臺幣貳拾貳萬捌仟伍佰肆拾柒元及自中
華民國九十五年十二月三十一日起至清償日止，按週年利率百分
之五計算之利息；並應自九十六年一月一日起至返還前項土地之
日止，按月給付原告新臺幣仟捌佰零玖元。
被告Ｂ○○○、Ａ○○、黃○○、玄○○應將坐落臺北縣土城市
○○段第七五六地號內如附圖所示編號Ｃ部分面積五十六點九五
平方公尺土地上之建物拆除，將該部分土地交還原告。
被告Ｂ○○○、Ａ○○、黃○○、玄○○應給付原告新臺幣貳拾
肆萬貳仟佰柒拾玖元及自中華民國九十六年三月二十七日起至
清償日止按週年利率百分五計算之利息；並應自九十六年四月一
日起至返還第三項所示土地之日止，按月給付原告新臺幣肆仟零
肆拾元。
原告其餘之訴駁回。
訴訟費用新臺幣貳萬仟陸佰零陸元由被告戌○○負擔，其餘新
臺幣貳萬玖仟零拾柒元由被告Ｂ○○○、Ａ○○、黃○○、玄○○連帶負擔。
本判決第一項至第四項於原告以新臺幣壹佰玖拾萬元為被告預供
擔保後，得為假執行；但被告戌○○如以新臺幣貳佰陸拾萬壹
仟佰元，被告Ｂ○○○、Ａ○○、黃○○、玄○○如以新臺幣
貳佰柒拾玖萬零伍佰伍拾元為原告預供擔保後得免為假執行。
原告其餘假執行之聲請駁回。
    事實及理由
壹、程序方面：
一、本件訴訟標的為對「公同共有物」之所有物返還請求權，依
    法應以全體公同共有人應訴，其訴始為合法。本件原告丁○○於起訴後即向本院聲請追加其餘公同共有人為原告，經本
    院依民事訴訟法第56條通知壬○○、庚○○、己○○、戊○○、午○○、癸○○、丑○○、辰○○、酉○、子○○、宇
    ○○、天○○、宇○○、地○○、未○○○（即楊思瑛）、
    申○○○（即楊思雄）、寅○○、亥○○○、巳○○、甲○○、乙○○、丙○○、宙○○、卯○○等人就追加為原告之
    事表示意見後，其等均未為任何表示，復無正當理由拒絕為
    原告，本院乃於民國96年5 月21日裁定壬○○、庚○○、己○○、戊○○、午○○、癸○○、丑○○、辰○○、酉○、
    子○○、宇○○、天○○、宇○○、地○○、未○○○、申
    ○○○、寅○○、亥○○○、巳○○、甲○○、乙○○、丙○○、宙○○、卯○○等人為原告。是本件原告即全體公同
    共有人訴請被告拆屋還地，其訴應屬合法。
二、原告原起訴請求：(一)被告戌○○應將坐落臺北縣土城市○○
    段758 地號土地上門牌號碼為臺北縣土城市○○街16號之建
    築物拆除，並將上開土地返還原告；(二)被告戌○○應給付原
    告新臺幣（下同）328500元，及自起訴狀繕本送達翌日起至
    清償日止，按週年利率百分之5 計算之利息；(三)被告戌○○
    應自96年1 月起至上開建築物拆除日止，按月於每月末日前
    給付原告5475元。嗣於本院囑託臺北縣板橋地政事務所測量
    後，另依照地政機關測量成果更正其請求判決事項之聲明內
    容如下述；又追加：(一)被告辛○○應將坐落臺北縣土城市○○段756 地號土地上如附圖所示編號Ｃ部分之全部建物拆除
    ，將上開土地全部騰空交還原告；(二)被告辛○○應給付原告
    350755元，及自起訴狀繕本送達翌日起至清償日止，按週年
    利率百分之5 計算之利息；(三)被告辛○○應自96年4 月起至
    騰空返還第2 項所示土地之日止，按月於每月未日前給付原
    告5846元。核原告上開所為均係本於同一所有權之物上請求
    權及不當得利返還請求權，並未變更訴訟標的，且係本於系
    爭房屋占用其所有土地之同一請求基礎事實，而追加共同被
    告及擴張、減縮應受判決事項之聲明，依民事訴訟法第255
    條第1 項第2 、3 款規定，尚屬無礙，應予准許。
三、本件追加之原告壬○○，業於96年5 月31日死亡；追加之被
    告辛○○於96年4 月15日死亡，有其等之戶籍謄本在卷可查
    ，依法即應由其等之繼承人承受訴訟，如該繼承人不聲明承
    受訴訟者，法院得依職權命其續行訴訟。查壬○○之繼承人
    為午○○及寅○○，辛○○之繼承人為Ｂ○○○、Ａ○○、
    黃○○、玄○○，有繼承系統表、午○○及寅○○之戶籍謄
    本與Ｂ○○○、Ａ○○、黃○○、玄○○之戶籍謄本在卷可
    參，其等均未主動向本院聲明承受訴訟，本院乃於97年4 月
    2 日依民  事訴訟法第178 條，裁定由午○○、寅○○為壬○○之承受訴訟人，Ｂ○○○、Ａ○○、黃○○、玄○○為
    辛○○之承受訴訟人，續行訴訟。
四、本件原告壬○○、庚○○、己○○、戊○○、午○○、癸○○、丑○○、辰○○、酉○、子○○、宇○○、天○○、宇
    ○○、地○○、未○○○、申○○○、寅○○、亥○○○、
    巳○○、甲○○、乙○○、丙○○、宙○○、卯○○經合法
    通知未於言詞辯論期日到場，基於法定訴訟代理之理論，原
    起訴之原告為拒絕同意起訴之公同共有之法定代理人，則本
    件雖僅有原起訴原告到場進行言詞辯論，仍視為全體原告均
    已到場。又被告戌○○、Ｂ○○○、Ａ○○、黃○○、玄○○經合法通知均未於言詞辯論期日到場，核無民事訴訟法第
    386 條各款所列情形，爰依原告聲請，由其一造辯論而為判
    決。
貳、實體方面
一、原告主張：
  (一)臺北縣土城市○○段第756 、758 地號土地（下稱系爭土地
    ）為原告全體公同共有，原告從未同意系爭土地供被告戌○○、辛○○使用，惟自原告之被繼承人林熊祥生前開始，即
    遭被告戌○○在臺北縣土城市○○段第758 地號內如附圖所
    示編號Ａ部分及同段第756 地號如附圖所示編號Ｂ部分上興
    建一層樓建物一棟（門牌號碼為臺北縣土城市○○街16號）
    。另被告辛○○自林熊祥生前開始，即在坐落臺北縣土城市
    ○○段第756 地號內如附圖所示編號Ｃ部分之土地上興建一
    棟4 層樓建物（門牌號碼為臺北縣土城市○○街14號），被
    告等無權占用原告公同共有之土地，至為明顯。為此，原告
    乃委請律師以95年9 月12日95太律字第9509002 號、95太律
    字第9509003 號律師函請求被告等應儘速出面協商或返還系
    爭土地，惟被告等仍相應不理，原告迫不得已方提起本件訴
    訟。
  (二)依民法第179 條前段、土地法第97條，被告戌○○占用之土
    城市○○段758 地號，面積約54.03 平方公尺，每平方公尺
    申報地價為12160 元，依此計算，總價為657005元，被告戌
    ○○應向原告給付相當於5 年租金，共計328500元（657005
    ×10% ×5=328500）。又被告戌○○應自給付相當於租金之
    利益至上開建築物拆除日止，故應自96年1 月起至上開建築
    物拆除日止，按月於每月末日前給付原告5475元（657005×
    10％÷12=5475 元）。
  (三)又依民法第179 條前段、土地法第97條、最高法院61年度台
    上字第1695號判例，被告辛○○之承受訴訟人Ｂ○○○、Ａ
    ○○、黃○○、玄○○應向原告給付相當於5 年租金。查其
    等占用土城市○○段756 地號土地，面積約57.69 平方公尺
    ，每平方公尺申報地價為12160 元，若依此計算，總價為70
    1510元，被告應向原告給付相當於5 年租金，共計350755元
    （701510×10% ×5= 350755） 。又被告Ｂ○○○、Ａ○○
    、黃○○、玄○○應自96年4 月起至上開建築物拆除日止，
    按月於每月末日前給付原告5846元（701510×10% ÷12 =58
    46元）。
  (四)為此，依民法第767 條、第179 條規定，聲明請求：(一)被告
    楊壁惠應將坐落臺北縣土城市○○段756 、758 地號土地上
    如附圖所示編號Ａ、Ｂ部分之全部建物拆除，將上開土地全
    部騰空交還原告。(二)被告Ｂ○○○、Ａ○○、黃○○、玄○○應將坐落臺北縣土城市○○段756 地號土地上如附圖所示
    編號Ｃ部分之全部建物拆除，將上開土地全部騰空交還原告
    。(三)被告楊壁惠應給付原告328500元，及自起訴狀繕本送達
    翌日起至清償日止，按週年利率百分之5 計算之利息。(四)被
    告楊壁惠應自96年1 月起至騰空返還第1 項所示土地之日止
    ，按月於每月未日前給付原告5475元。(五)被告Ｂ○○○、Ａ
    ○○、黃○○、玄○○應給付原告350755元，及自起訴狀繕
    本送達翌日起至清償日止，按週年利率百分之5 計算之利息
    。(六)被告Ｂ○○○、Ａ○○、黃○○、玄○○應自九96年4
    月起至騰空返還第2 項所示土地之日止，按月於每月未日前
    給付原告5846元。(七)請准供擔保予以宣告假執行。
二、被告戌○○、Ｂ○○○、Ａ○○、黃○○、玄○○均未於言
    詞辯論期日到場，亦未提出任何書狀作有利於己之聲明或陳
    述。
三、得心證之理由：
  (一)經查，原告主張之前揭事實，業據其提出與所述相符之土地
    登記謄本2 份、繼承系統表及上述律師函各1 份為證（見本
    院卷(一)第10至15頁、第197 至201 頁），並經本院於96年4
    月11日前往現場履勘並囑託臺北縣板橋地政事務所測量明確
    ，製有勘驗筆錄、土地複丈成果圖、臺北縣板橋地政事務所
    96年4 月16日北縣板地測字第0960005464號函各1 份在卷可
    憑（見本院卷第149 頁以下、第238 頁以下）；而被告戌○○、Ｂ○○○、Ａ○○、黃○○、玄○○等人已於相當時期
    受合法之通知，而於言詞辯論期日不到場，亦未提出相關書
    狀爭執，依民事訴訟法第280 條第3 項前段、第1 項規定，
    視同自認，是本件原告之主張，應信為真實。
  (二)按所有人對於無權占有或侵奪其所有物者，得請求返還之，
    民法第767 條前段定有明文。查本件原告已證明被告戌○○
    上開1 層房屋及被告Ｂ○○○、Ａ○○、黃○○、玄○○上
    開4 層房屋係坐落占用原告所公同共有之系爭2 筆土地上，
    原告本於所有權作用，主張無權占有請求拆屋還地，則被告
    等自應就其等房屋占用系爭土地之合法權源，負舉證責任，
    而被告等迄未能舉證證明上開房屋具有合法占有權源存在，
    自屬無權占有。從而，原告基於民法第767 條前段之系爭土
    地所有權人之物上請求權規定，請求被告戌○○應將坐落臺
    北縣土城市○○段第758 地號內如附圖所示編號Ａ部分面積
    52.96 平方公尺及同段第756 地號如附圖所示編號Ｂ部分面
    積0.74平方公尺土地上之建物拆除，將該部分土地交還原告
    ；並請求被告Ｂ○○○、Ａ○○、黃○○、玄○○應將坐落
    臺北縣土城市○○段第756 地號內如附圖所示編號Ｃ部分面
    56.95 平方公尺土地上之建物拆除，將該部分土地交還原告
    ，於法即屬有據，應予准許。
  (三)次按無法律上之原因而受利益，致他人受損害者，應返還其
    利益。雖有法律上之原因，而其後已不存在者，亦同，民法
    第179 條定有明文。又依不當得利之法則請求返還不當得利
    ，以無法律上之原因而受利益，致他人受有損害為其要件，
    故其得請求返還之範圍，應以對方所受之利益為度，非以請
    求人所受損害若干為準，無權占有他人土地，可能獲得相當
    於租金之利益為社會通常之觀念，是被上訴人抗辯其占有係
    爭土地所得之利益，僅相當於法定最高限額租金之數額，尚
    屬可採（最高法院61年台上字第1695號判例參照）。經查：
  1.本件被告戌○○無權占有原告所有系爭土地面積為53.7平方
    公尺（52.96+0.74=53.7） ，被告Ｂ○○○、Ａ○○、黃○○、玄○○無權占有原告所有系爭土地面積為56.95 平方公
    尺，依社會通常之觀念，可獲得免於支付租金之利益，致原
    告受有損害，則原告依民法第179 條規定，請求被告戌○○
    給付返還自起訴狀送達被告戌○○之翌日即95年12月31日起
    至返還上開土地之日止，及請求被告Ｂ○○○、Ａ○○、黃
    ○○、玄○○給付返還自起追加訴狀送達被告之翌日即96年
    3 月27日起，按月給付相當於租金之利益，自屬有據。
  2.按城市地方房屋之租金，以不超過土地及其建築物申報總價
    年息10％為限，土地法第97條第1 項定有明文，而依土地法
    施行法第25條規定，土地法第97條規定之土地價額係指「法
    定地價」而言，又依土地法第148 條規定，土地所有權人依
    土地法所「申報之地價」為法定地價，另依土地法第105 條
    規定，同法第97條之規定，於租用基地建築房屋準用之。是
    城市地方建築基地之租金亦應以土地申報地價年息10％為限
    。查被告戌○○占有使用原告公同共有之系爭土地合計53.7
    平方公尺，其93年01月申報地價為每平方公尺12160 元，則
    被告戌○○所占有使用之土地總地價為652992元（12160 ×
    53.7＝652992），本院審酌系爭土地位於土城市舊市區、商
    店林立、生活機能尚稱便利等情，有原告提出之現場照片6
    張附卷可參（見本院卷第18頁以下），則應以被告戌○○占
    有使用之土地總地價年息百分之7 計算年租金為適當。從而
    ，原告按月得請求被告戌○○給付相當於租金之損害應為38
    09元（12160 ×53.7×0.07÷12＝3809，元以下四捨五入）
    故原告所得請求被告之給付，應為自95年12月31日回溯5年
    時間所得獲取之相當租金之不當得利數額228547元（12160
    ×53.7×0.07×5 ＝228547，元以下四捨五入）及自95年12
    月31日起至清償日止按法定利率年息百分5 計算之利息，以
    及自96年1 月1 日起至返還上開土地之日止，按月給付原告
    之金額為3809元之範圍內方屬有理由，應予准許，其超過此
    數額範圍之請求，則非有理由，應予駁回。次查，被告Ｂ○○○、Ａ○○、黃○○、玄○○無權占有原告所有系爭土地
    面積為56.95 平方公尺，其93年01月申報地價為每平方公尺
    12160 元，則被告等所占有使用之土地總地價為692512元（
    12160 ×56.95 ＝692512），本院審酌系爭土地位於土城市
    舊市區、商店林立、生活機能尚稱便利等情，有原告提出之
    現場照片6 張附卷可參（見本院卷第18頁以下），則應以被
    告等占有使用之土地總地價年息百分之7 計算年租金為適當
    。從而，原告按月得請求被告Ｂ○○○、Ａ○○、黃○○、
    玄○○給付相當於租金之損害應為4040元（12160 ×56.95
    ×0.07÷12＝4040，元以下四捨五入）故原告所得請求被告
    等之給付，應為自96年3 月27日回溯5 年時間所得獲取之相
    當租金之不當得利數額242379元（12160 ×56.95 ×0.07×
    5 ＝242379，元以下四捨五入）及自96年3 月27日起至清償
    日止按法定利率年息百分5 計算之利息，以及自96年4 月1
    日起至返還上開土地之日止，按月給付原告之金額為4040元
    之範圍內方屬有理由，應予准許，其超過此數額範圍之請求
    ，則非有理由，應予駁回。
  3.從而，原告依據民法第767 條及第179 條，求為判決：(一)被
    告戌○○應將坐落臺北縣土城市○○段第758 地號內如附圖
    所示編號Ａ部分面積52.96 平方公尺及同段第756 地號如附
    圖所示編號Ｂ部分面積0.74平方公尺土地上之建物拆除，將
    該部分土地交還原告。(二)被告戌○○應給付原告228547元及
    自95年12月31日起至清償日止按週年利率百分之5 計算之利
    息；及自96年1 月1 日起至返還上開土地之日止，按月給付
    原告3809元。(三)被告Ｂ○○○、Ａ○○、黃○○、玄○○應
    將坐落臺北縣土城市○○段第756 地號內如附圖所示編號Ｃ
    部分面56.95 平方公尺土地上之建物拆除，將該部分土地交
    還原告。(四)被告Ｂ○○○、Ａ○○、黃○○、玄○○應給付
    原告242379元及自96年3 月27日起至清償日止按週年利率百
    分5 計算之利息；及自96年4 月1 日起至返還上開土地之日
    止，按月給付原告為4040元，為有理由，應予准許。逾上開
    範圍之請求，為無理由，應予駁回。
四、假執行之宣告：原告陳明願供擔保以代釋明聲請宣告假執行
    ，核其勝訴部分合於法律規定，爰酌定相當之擔保金額就其
    勝訴部分為准予假執行之宣告；原告其餘假執行之聲請，因
    該部分訴之駁回而失所附麗，應併予駁回；並依職權宣告被
    告得預供擔保免為假執行。
五、本件事證已臻明確，兩造其餘主張及攻擊防禦方法與證據，
    經本院斟酌後，與本件判決結果已不生影響，故不一一論列
    ，附此敘明。
六、結論：原告之訴為一部有理由，一部無理由，依民事訴訟法
    第78條、第79條、第85條第2 項、第385 條、第390 條第2
    項、第392 條第2 項，判決如主文。
中    華    民    國    98    年    1     月    16    日
                  民事第二庭    法  官  張筱琪
以上正本係照原本作成
如對本判決上訴，須於判決送達後20日內向本院提出上訴狀
中    華    民    國    98    年    1     月    16    日
                            書記官  楊璧華


司法院資訊處製作；財團法人民間司法改革基金會備份。
